最高法院刑事判決　　　　　　九十四年度台上字第四七０一號
　　上　訴　人　台灣高等法院檢察署檢察官
　　被　　　告　乙○○
　　　　　　　　　　　　號
　　　　　　　　　　　　之1號.
　　　　　　　　甲○○
　　　　　　　　　　　　號
　　　　　　　　　　　　巷11.
上列上訴人因被告等偽造文書案件，不服台灣高等法院中華民國
九十一年十月九日第二審判決（九十一年度上訴字第二三九五號
，起訴案號：台灣板橋地方法院檢察署九十年度偵緝字第一四０
０號、九十年度偵字第一六九九一號、九十一年度偵緝字第八三
），提起上訴，本院判決如下：
    主  文
原判決撤銷，發回台灣高等法院。
    理  由
本件原判決以公訴意旨略稱：被告乙○○、甲○○夫婦於民國八
十七年十月十日起至九十一年二月十日止，在台北縣板橋市○○
○街八十巷十弄四之一號住處，共同召集互助會，由乙○○擔任
會首，每會新台幣（下同）三萬元，連同會首共五十一會，每月
二十五日開標。被告等因資金週轉困難，竟共同基於意圖為自己
不法所有之概括犯意聯絡，利用會員彼此間不熟識，或未親自到
場參與投標之機會，於不詳時間，連續在上開住處，冒用不詳會
員五人之名義，偽填標單之私文書，表示願意以標單所載之不詳
利息標會，而於上開地址，行使該標單，並因而得標，致生損害
於活會胡裕萍等二十四人，胡裕萍等二十四名活會會員不疑有詐
，各交付金額不等之會款予甲○○。被告等以此方式，連續五次
向胡裕萍等活會詐取會款，使胡裕萍（編號３０號一會）、郭楊
淑（編號２３、２４號二會）、謝清科（編號５、６號二會）吳
金定（編號７號一會）、邱鴻文（編號１１號一會）、呂秋爵（
編號２１號一會）、高淑英（編號２５、２６號二會）、郭永村
（編號２７號一會）、董菊華（編號３１號一會）、陳榮進（編
號３２號一會）、陳秀馨（編號３３號一會）、魏玉美（編號３
５一會）、李弘緯（編號３６號一會）、陳清圳（編號４０號一
會）、陳素蘭（編號４３號一會）、徐太安（編號４４、４５號
二會）、許馨（編號１４一會）、許見當（編號１２號一會）
、王淑惠（編號１３號一會）、李素煥（編號４６號一會）等二
十四名活會會員各受有九十六萬元之財產損失。於該互助會八十
九年十月因故倒會後，各該活會會員發現該互助會竟尚有胡裕萍
、郭楊淑等二十四名活會，超過於停會後之實際應有十九名活會
人數，而查知上情。因認被告等共同牽連犯刑法第二百十六條、
第二百二十條第一項、第二百十條行使偽造準私文書，及同法第
三百三十九條第一項之詐欺取財等罪嫌。而經審理結果，認被告
等被訴之罪嫌，均屬不能證明，因而維持第一審諭知被告等均無
罪之判決，駁回檢察官在第二審之上訴。
惟查：（一）證人並未親身到庭，僅提出書面以代陳述者，顯與
刑事訴訟法係採直接審理主義及言詞審理主義之本旨有違，依裁
判時該法第一百五十九條規定，自不得採為認定事實之證據。原
判決採納作為認定被告等未冒標會員呂秋爵會款之重要證據，乃
被告等於第一審當庭提出之呂秋爵書函乙紙。惟該紙書函係證人
呂秋爵書具代替到庭陳述之書面文件，依首開說明，該證人此項
代替到庭陳述之書面文件，顯無證據能力，原判決此部分採證法
則之運用，顯屬違法。（二）證人許美秀於偵審中先後供稱：「
（問：幫許代召幾個？）即四十一至五十一，我自己跟的是許月
英二會、我接洽的是許月英二會、李素煥一個、林春益一個，即
四個死會」、「所以我代收十一會，其中有四會死會，我部分有
七個（活會）」、「編號四一至五一是告訴人許美秀的會腳，還
有六個死會、五個活會」、「我有十一個會，編號四一至五一．
．．我的會是五個死會、六個活會，何人是死會或活會，我不記
得了」、「在告時我沒有發現被告有冒標的情形，是檢察官偵查
時找到部分會員開會時我們才知道」（見偵緝字第一四○○號第
五三頁至五五頁、第一審卷第六一頁、第七九頁、第一一三頁）
。則對其招攬參加該互助會之十一個會，究係四個死會、七個活
會；或六個死會、五個活會，抑或五個死會、六個活會，雖前後
所供歧異；惟以許美秀前開供述，與乙○○於偵查中供認：「許
美秀部分要分開算，她部分有五個活會」（見偵緝字第一四００
號卷第五四頁背面），相互印證，則因許美秀招攬而參加該互助
會者，至少尚有五個活會；從而原判決認定許美秀招攬參加該互
助會編號四一至五一等十一名會員，僅有編號四三之陳素蘭、編
號四四、四五之徐太安及編號四六之李素煥等四個為活會，顯與
卷內上引證據資料之內容，不相符合，有證據上理由矛盾之違法
。（三）證據之證明力如何，雖屬於事實審法院自由判斷職權，
而其所為判斷，仍應受經驗法則與論理法則之支配。原判決採納
證人謝清科於原審證稱：「被告許（指乙○○）有二個死會的錢
，繳不出來向我借，等於我吃下二個會」、「我有繼續繳四個活
會的錢」（原審卷第七八頁），乃認定：「該互助會原有五十一
個會員，被告等因有二個死會錢，無法交予得標會員，故向同為
會員之謝清科借貸，始能交付得標款項予死會會員，二者間屬於
民事借貸關係，至於謝清科再參加被告召集之互助會成為會員，
應屬於中途加入，成為活會會員，如此計算，該互助會應成為五
十三個會員，不應以五十一個會員計算，因此證人謝清科證述有
四個活會，應屬事後加入之會員，不得全數列為前開二十四個活
會會員之名單內」。惟乙○○既係因向謝清科借款，而出讓二活
會予謝清科，則其究係出讓何編號的活會﹖若係以增列謝清科為
活會會員之方式借款，則謝清科中途加入之會，與該互助會舊會
員間之權利義務關係究係如何﹖其原非該互助會之會員，加入後
繳納之活會會款，如仍由標得該會之會員收取，何以該會之會員
均不知有會員中途增加為五十三個之事﹖又其加入前既未曾繳納
活會會款，則得標後，如仍以五十三個會員數收取得標會款，其
他會員豈能同意﹖而謝清科中途參與後，對已得標之死會會員，
應否補繳會款﹖若無庸補繳，則其何時參與，即關係參與時之會
員人數及得標時究能收取若干會員繳納之會款﹖原審俱未調查、
審認、釐清，即遽爾採納謝清科上開供述，為有利於被告等之認
定，此部分採證法則之運用，於法有違。以上，或係檢察官之上
訴意旨所指摘，或屬本院得依職權調查之事項，應認原判決有撤
銷發回之原因。
據上論結，應依刑事訴訟法第三百九十七條、第四百零一條，判
決如主文。
中　　華　　民　　國　九十四　年　　八　　月　二十六　日
                      最高法院刑事第一庭
                          審判長法官  施　文　仁
                                法官  林　永　茂
                                法官  蕭　仰　歸
                                法官  王　居　財
                                法官  林　開　任
      本件正本證明與原本無異
                                      書  記  官
中　　華　　民　　國　九十四　年　　九　　月　　二　　日
                                                      j
